臺灣高等法院民事判決　　　　　　　　　 96年度上字第299號
上　訴　人　甲○○（原名蔡玉蘭）
被　上訴人　乙○○
訴訟代理人　許朝財律師
上列當事人間請求遷讓房屋等事件，上訴人對於中華民國96年2
月13日臺灣桃園地方法院95年度訴字第635號第一審判決提起上
訴，本院於96年6月12日言詞辯論終結，判決如下：
    主  文
原判決主文第二項關於命上訴人按月給付被上訴人逾新台幣陸仟
肆佰玖拾陸元部分廢棄。
上開廢棄部分，被上訴人在第一審之訴駁回。
其餘上訴駁回。
第二審訴訟費用由上訴人負擔。
    事  實
甲、上訴人方面：
壹、聲明：
一、原判決不利於上訴人部份廢棄。
二、前項廢棄部份，被上訴人在第一審之訴駁回。
貳、陳述：與原判決記載者相同。
乙、被上訴人方面：
壹、聲明：上訴駁回。
貳、陳述：與原判決記載者相同。
    理  由
一、被上訴人主張：其自原法院93年度執字第32770號強制執行
    事件以新臺幣（下同）445萬8000元之價格拍定桃園縣八德
    市○○段703地號土地及151建號建物（門牌：桃園縣八德市
    ○○路528巷246弄7號）、152建號建物（即151建號建物增
    建部分）（下稱系爭不動產），並於民國（下同）95年3 月
    22日取得不動產權利移轉證書，且已完成所有權登記。上訴
    人雖曾於上開強制執行事件中主張系爭建物之所有權，然並
    未提起第三人異議之訴，依土地法第43條之規定，被上訴人
    因信賴登記而取得系爭土地房屋之所有權。上訴人無權占有
    系爭不動產，爰依民法第767條、第179條規定訴請上訴人應
    將系爭703地號土地及系爭151建號、152建號建物遷讓返還
    予被上訴人，並自起訴狀繕本送達翌日（即95年5月13日）
    起至遷讓返還系爭不動產之日止，按月給付被上訴人1萬
    2025元（被上訴人逾上開部分之請求，經原審判決被上訴人
    敗訴確定）。
    上訴人對被上訴人經由原法院93年度執字第32770號強制執
    行事件拍賣取得系爭不動產，及其仍為自己占有系爭不動產
    等情不爭執。惟辯以：系爭建物為其原始起造，借名登記於
    余春河名下，被上訴人為上訴人前夫之妹，明知土地登記簿
    謄本所登記之所有人非真正所有人，仍執意買受，系爭房屋
    之拍賣應屬無效，被上訴人不受土地法第43條規定之保護，
    上訴人仍得主張其權利，不因未於執行程序中提出第三人異
    議之訴與否而異。且原審命上訴人按月給付損害金1萬2025
    元顯屬過高，應以房屋課稅現值及土地申報總價額5%計算按
    月4060元等語。
    （原審就上述部分為上訴人敗訴之判決，上訴人提起上訴）
    。
二、本件兩造不爭執事項如下述：
(一)、系爭703地號（重測前為八德市○○段1192-7地號）土地及
    其上同段151建號（重測前為八德市○○段11498建號）均登
    記為第三人即上訴人胞兄余春河所有，余春河並以上開土地
    、建物，於87年8月18日為桃園縣八德市農會（下稱八德農
    會）設定最高限額抵押權。余春河之債權人新竹國際商業銀
    行股份有限公司（下稱新竹商銀）聲請對余春河假扣押執行
    （原法院90年度執全字第49號），於90年2月13日查封上開
    703地號土地、151建物建物，於90年3月9日查封增建物（即
    重測前13408建號、重測後152建號，坐落703地號土地）。
    152建號建物係151建號建物後方增建之鐵皮屋二層，各有獨
    立之出入口等情，有原法院93年度執字第32770號卷附他項
    權利證明書、土地、建物登記簿謄本，原法院90年度執全字
    第49號卷附查封筆錄、重測前13408建號建物登記謄本等可
    按，並有被上訴人提出之照片可稽（見原審卷第66頁）。
(二)、余春河於92年5月18日死亡，上開703地號土地及151建號建
    物由第三人余善三（余春河弟弟）分割繼承。八德農會以原
    法院93年度拍字第1220號拍賣抵押物民事裁定等為執行名義
    聲請強制執行（原法院93年度執字第32770號）上開抵押物
    及未辦保存登記增建物（即152建號）。上訴人於95年3月16
    日以445萬8000元拍定上開不動產，並於95年3月22日取得不
    動產權利移轉證書，於95年4月10日辦理所有權登記等情，
    有原法院93年度執字第32770號卷附土地、建物登記簿謄本
    、95.3.16拍賣不動產筆錄、不動產權利移轉證書等，暨被
    上訴人提出之土地、建物謄本可按（見原審卷第9-10頁）。
三、被上訴人主張其為系爭不動產所有權人，上訴人無權占有系
    爭不動產，爰依民法第767條規定訴請上訴人遷讓系爭703地
    號土地及151、152建號建物。上訴人則以上開情詞置辯。茲
    審酌如下：
(一)、上訴人抗辯系爭151、152建號建物為其原始起造，借名登記
    於余春河名下（僅151建號部分有建物登記）乙節縱為真正
    ，亦係上訴人與余春河間之法律關係，於上訴人未依法終止
    其與余春河間之借名契約，請求移轉登記為其所有前，系爭
    建物仍為登記名義人余春河所有，則執行法院所為之拍賣即
    難認為無效。
(二)、按因繼承、強制執行、公用徵收或法院之判決，於登記前已
    取得不動產物權者，非經登記，不得處分其物權，民法第
    759條定有明文。本件被上訴人於領得執行法院發給之權利
    移轉證書之日起，即取得系爭703地號土地及151、152建號
    建物之所有權。
(三)、上訴人未舉證證明其有何占有系爭不動產之權利，則被上訴
    人依民法第767條規定，請求上訴人將系爭703地號土地及其
    上151建號、152建號建物遷讓返還予被上訴人，即屬有據，
    應予准許。
四、被上訴人依不當得利法律關係，請求上訴人自起訴狀繕本送
    達翌日（即95年5月13日）起至遷讓返還系爭不動產之日止
    ，按月給付被上訴人1萬2025元（即以系爭土地申報地價總
    額及系爭建物拍賣價格之年息百分之5計算）。上訴人則謂
    應以房屋課稅現值及土地申報地價總額按5%計算云云。茲審
    酌如下：
(一)、按無權占有他人之房屋，可能獲得相當於租金之利益為社會
    通常之觀念，是被上訴人請求上訴人給付不當得利，核屬有
    據。又土地法第97條及105條關於房屋、基地計收租金之規
    定，於損害賠償事件雖非一體適用，然而未嘗不可據為計算
    賠償之標準。於非都市土地、房屋亦可類推適用。
(二)、茲審酌被上訴人得請求之數額：
    查系爭703地號土地，面積359.98平方公尺，其地目為「田
    」，為都市計畫以外地區。系爭151建號建物（即桃園縣八
    德市○○路528巷246弄7號）其建物謄本登記主要用途為「
    農舍」，面積合計399.64平方公尺，現為上訴人自住；152
    建號為151建號後方之鐵皮增建物，面積合計66.69平方公尺
    等情，有土地、建物登記簿謄本及土地使用分區證明書可稽
    。本院審酌系爭土地為非都市土地及上訴人使用系爭土地、
    房屋情形等情，認上訴人占用系爭土地、房屋之不當得利以
    系爭土地申報地價之總價額及房屋課稅現值總值之年息百分
    之8計算為允當。
    查系爭703地號土地之申報地價1平分公尺為736元，其申報
    總價為264945元（736*359.98=264945）；系爭151、152建
    號課稅現值為709400元，有土地登記簿謄本及桃園縣政府稅
    捐稽徵處檢附之房屋課稅資料可稽。依此計算，被上訴人按
    月得請求之不當得利為6496元[（264945+709400）*8%/12=6
    496]。
(三)、依上所述，被上訴人請求上訴人自95年5月13日26日起至遷
    讓返還系爭房屋、土地之日止，按月給付12025 元，於6496
    元部分為有理由，應予准許，逾前開數額之請求為無理由，
    不應准許。
五、綜上所述，被上訴人依民法第767條、179條等規定，請求上
    訴人應將系爭703地號土地及其上151建號、152建號房屋遷
    讓返還予被上訴人，並請求上訴人自95年5月13日26日起至
    遷讓返還系爭房屋、土地之日止，按月給付6496元部分為有
    理由，應予准許，逾上開部分之請求為無理由，不應准許。
    乃原審命上訴人按月給付被上訴人不當得利12025元，於被
    上訴人之請求不應准許部分，為上訴人敗訴之判決，尚有未
    洽，上訴意旨指摘原判決此部分不當，求予廢棄為有理由，
    爰由本院將原判決該部分廢棄，並改判如主文第二項所示。
    至被上訴人之請求有理由部分，原審為上訴人敗訴之判決，
    並無違誤，上訴意旨指摘原判決該部分不當，求予廢棄改判
    為無理由，應予駁回。
六、本件事證已明，兩造其餘攻擊防禦方法，經核與本判決之結
    果不生影響，爰不一一論述。上訴人於辯論期日具狀聲請傳
    喚證人余裕宸、余善三、呂能龍、馮瀚陞、鄭榮輝，以證明
    被上訴人知悉系爭房屋係上訴人所建，本院經核認無必要，
    併予敘明。
七、據上論結，本件上訴為一部有理由，一部無理由，依民事訴
    訟法第450條、449條第1項、第79條，判決如主文。
中　　華　　民　　國　　96　　年　　6　　月　　26　　日
　　　　　　　　　  民事第八庭
                        審判長 法　官 劉勝吉
　　　　　　　　　　　         法　官 連正義
　　　　　　　　　　　         法　官 滕允潔
正本係照原本作成。
如不服本判決，應於收受送達後20日內向本院提出上訴書狀，其
未表明上訴理由者，應於提出上訴後20日內向本院補提理由書狀
（均須按他造當事人之人數附繕本）上訴時應提出委任律師或具
有律師資格之人之委任狀；委任有律師資格者，另應附具律師資
格證書及釋明委任人與受任人有民事訴訟法第466條之1第1項但
書或第2項（詳附註）所定關係之釋明文書影本。
中　　華　　民　　國　　96　　年　　6 　　月　　28　　日
　　　　　　　　　　　　　　　 書記官 黃麗玲
附註：
民事訴訟法第466條之1（第1項、第2項）：
對於第二審判決上訴，上訴人應委任律師為訴訟代理人。但上訴
人或其他法定代理人具有律師資格者，不在此限。
上訴人之配偶、三親等內之血親、二親等內之姻親，或上訴人為
法人、中央或地方機關時，其所屬專任人員具有律師資格並經法
院認為適當者，亦得為第三審訴訟代理人。
